【裁判字號】    97,消債抗,52
【裁判日期】    970805
【裁判案由】    更生事件
【裁判全文】
臺灣板橋地方法院民事裁定            97年度消債抗字第52號
抗  告  人  甲○○
                        樓
上列抗告人因消費者債務清理條例事件，聲請更生，對中華民國
97年6 月30日本院97年度消債更字第75號裁定提起抗告，本院裁
定如下：
    主  文
抗告駁回。
抗告程序費用新臺幣壹仟元由抗告人負擔。
    理  由
一、本件抗告人抗告意旨略以：（一）固如原裁定所述，抗告人
    參與債務協商，債務協商方案既經當事人選擇並採為清償方
    式，抗告人即應受該協議之拘束，如有無法履行之情事，當
    再循協商機制謀求解決云云。惟抗告人於未參與債務協商時
    ，每月須個別清償各家銀行的卡債，抗告人幾乎是以卡度日
    ，對抗告人而言，銀行公會所提出之協商條件，每月繳納新
    台幣（下同）36,111元，比原本每月應清償之繳納額度少了
    許多，的確是減輕了抗告人之負擔，然當時除宣告破產外，
    卡債族如欲清理債務，僅能透過該協商機制，倘不答應銀行
    所提出的協商條件，則債務人將面對的是各家銀行催理及強
    制執行，尚有債務計息將回復年息20％的脅迫，故資源及財
    力弱於銀行的債務人，能與銀行斡旋的空間實在有限。（二
    ）承上，本件抗告人於此時空背景下，與銀行成立協商，則
    抗告人之收入，每月清償協商後剩44,253（＝80,364-36,11
    1） 元，除支付自己日常所需之外，尚需養家活口，根本不
    足支付，抗告人努力籌錢繳納數期後，終無以為繼，實在無
    力繼續這樣的入不敷出生活，抗告人並非未曾嘗試與債權銀
    行協商是否能降低每期清償，延長清償期數，然債權銀行不
    願意，繳不出來又籌措無門。協商條件無法履行並非惡意不
    為，乃因經濟拮据所致。（三）原審未就上述部分審究抗告
    人無法履行原因，然該債務協商屬契約關係，如因情事變更
    ，契約之一方不願更動原契約內容，另一方履行不能，亦只
    有毀約一途。（四）抗告人所負債務鉅大，其還債壓力可以
    想見一般，抗告人在一般及債務協商機制無法清償之情況下
    ，仍積極尋求一個於自身能力範圍可負擔之償債管道，以使
    其債務得以獲得清償，可見抗告人對於其債務償還之決心，
    故抗告人聲請更生，以求其經濟得以獲得復甦。倘鈞院如認
    定抗告人所列必要支出及費用未達鈞院公允之心證，亦請予
    以抗告人調整修正之機會，更有助達成更生方案之合意。（
    五）按消費者債務清理條例第1 條規定及立法意旨，即在於
    能使不幸陷於經濟上困境之消費者，有重建復甦之機會，並
    期能迅速清理消費者之債務，保障其生存權，並兼顧債權人
    之利益，而達維持經濟秩序及安定社會之效。是以，倘抗告
    人依更生程序理清債務，除可賦予抗告人在經濟上重生復甦
    外，並得保護債權人之權益，更足見聲請人應以更生程序為
    其清理債務。（六）綜上所述，原審疏未審酌抗告人無法履
    行協商內容之原因，即遽認抗告人無不可歸責於己之事由而
    無法履行原協商方案，認事用法顯有所違誤，爰依法提起本
    件抗告等語。併為聲明：：（一）原裁定廢棄。（二）請准
    裁定宣告抗告人潘富生更生程序開始。
二、按債務人對於金融機構因消費借貸、自用住宅借款、信用卡
    或現金卡契約而負債務，在聲請更生或清算前，應提出債權
    人清冊，以書面向最大債權金融機構請求協商債務清償方案
    並表明共同協商之意旨，消費者債務清理條例第151 條第1
    項定有明文。次按債務人與金融機構協商成立者，不得聲請
    更生或清算，但因不可歸責於己之事由，致履行顯有重大困
    難者，不在此限；本條例施行前，債務人依金融主管機關協
    調成立之中華民國銀行公會會員辦理消費金融案件無擔保債
    務協商機制與金融機構成立之協商，準用前項之規定，消費
    者債務清理條例第151 條第5 項、第6 項分別定有明文。又
    聲請更生或清算不合程式或不備其他要件者，法院應以裁定
    駁回之，但其情形可以補正者，法院應定期間先命補正，復
    為同條例第8 條所明定。依其立法理由可知，債務清償方案
    成立後，固由債務人按其條件履行，惟需於其後發生情事變
    更，在清償期間收入或收益不如預期，致該方案履行困難甚
    或履行不能，因不可歸責於己，始能聲請更生或清算。此項
    規定旨在避免債務人任意毀諾已成立之協商，濫用更生或清
    算之裁判上債務清理程序，蓋以債務清償方案係經當事人行
    使程序選擇權所為之債務清理契約，債務人應受該成立之協
    議所拘束。債務人既已與金融機構協商成立，如認該協商方
    案履行有其他不適當情形，自仍應再循協商途徑謀求解決。
    經查：
（一）本件抗告人主張其毀諾之原因，係其每月收入為80,364元
      ，於扣除協商方案應償還之款項36,111元後，所剩餘額將
      不敷支應每月之必要支出69,957元云云。然查此事由係抗
      告人於95年10月12日協商成立當時已知悉之事實，抗告人
      當時盱衡其經濟狀況，既仍簽署協商協議書，同意元大商
      業銀行股份有限公司之無擔保債務還款計畫，無論其資金
      係來自親友借貸、薪資或其他投資獲利，抗告人既同意與
      元大商業銀行股份有限公司協商成立，自有其籌措資金之
      來源，是抗告人自承其於95年10月12日協商成立當時之薪
      資收入約每月80,364元，與其目前之薪資收入80,364元並
      無不同，自難認抗告人已舉證證明其於協商成立後有何經
      濟狀況重大變更，或有何不可歸責於抗告人之事由，致履
      行協商顯有重大困難。
（二）次查：經原審法院命抗告人補正「協商成立後，因不可歸
      責於己之事由致履行顯有重大困難」之具體事實證明，抗
      告人固以其女潘韋帆於2 年多前發現患有類似學習遲緩狀
      況，致抗告人配偶須辭掉工作，因而家中少一份收入來源
      ；又其尚需支付其女醫藥費用，並增加其女醫療保險，以
      避免未來醫療費用增加，且因配偶大姐罹患精神疾病，致
      扶養配偶雙親之重擔亦落在抗告人身上等語。惟查：觀諸
      抗告人所提其配偶林鳳珠之94、95、96年國稅局綜合所得
      資料清單之內容，其配偶自94年起本即無收入來源，此有
      上開國稅局綜合所得資料清單1 份附原審卷可按，而本件
      抗告人係於95年10月12日與最大債權人達成協議，是此核
      屬聲請人在協商時可得預見，並得據以評估可否履行協商
      條件之情事，是該事由之發生，顯與「不可歸責於己之事
      由致履行顯有重大困難」之要件不符。次查：由抗告人所
      提出之保險單中，未見任何為其女投保之資料，顯與抗告
      人所陳稱「加重」其女保險費用之主張，尚不相符，況縱
      認抗告人確有替其女加重醫療保險之必要，亦非即可據此
      將其因投保所生之不利益轉嫁予債權人，而作為毀諾不可
      歸責於己之事由。至抗告人另主張因配偶大姐罹患精神疾
      病，致扶養配偶雙親之重擔亦落在聲請人身上等語，惟經
      原審請抗告人提出相關資料之後，抗告人於97年6 月13日
      則具狀陳報其配偶並無大姐罹患精神疾病，且由其所提之
      「支出明細」中，亦未見有須扶養抗告人配偶雙親之支出
      ，足認前開抗告人之主張尚無理由，堪認抗告人尚乏不可
      歸責於己致履行顯有重大困難之情形。
三、綜上，抗告人之抗告理由，均非可採。原審法院認抗告人雖
    有毀諾之事實，惟抗告人既未舉證證明其於協商成立後，究
    有何不可歸責於己之事由，致履行顯有重大困難，其聲請更
    生自屬無據。本件抗告人聲請更生，經原審法院命其補正有
    何不可歸責於已之事由致履行協商顯有重大困難，未據抗告
    人補正，自應駁回債務人更生之聲請。從而原審裁定駁回債
    務人更生之聲請，並無違誤。抗告意旨指摘原裁定不當，求
    予廢棄另為裁定，為無理由，應予駁回。
四、據上論結，本件抗告為無理由，依消費者債務清理條例第15
    條，民事訴訟法第495 條之1 第1 項、第449 條第1 項、第
    95條、第78條，裁定如主文。
中    華    民    國    97    年    8     月    5     日
                     民事第二庭審判長 法  官  蕭胤瑮
                                      法  官  連士綱
                                      法  官  許麗華
以上正本證明與原本無異。
本裁定不得抗告
中    華    民    國    97    年     8   月     5    日
                                      書記官  蕭佩宜


司法院資訊處製作；財團法人民間司法改革基金會備份。
